【裁判字號】    98,聲再,82
【裁判日期】    980611
【裁判案由】    貪污治罪條例
【裁判全文】
臺灣高等法院高雄分院刑事裁定          98年度聲再字第82號
再審聲請人
即受判決人    甲○○
上列聲請人因違反貪污治罪條例案件，對於最高法院93年度台上
字第589 號確定判決（臺灣高雄地方法院83年度訴字第203 號、
臺灣高雄地方法院檢察署82年度偵字第17480 、17657 、18408
號），聲請再審，本院裁定如下：
    主  文
再審之聲請駁回。
    理  由
一、聲請意旨略稱：(一)本案判決聲請人等竊取台肥公司有價所有
    氣氨，而混合純水製造氨水販售建豐公司，確有氨水113 車
    （換算成100%濃度氣氨共118,281.7 公斤），疑換算不明確
    有誤，不足為證；且換算不成比例，氨水濃度、規格數量、
    出廠證日期，均未詳為記載，而製造氨水所使用之純水、電
    ，同為有價物資，為何忽略純水、電來源價值多少？故原判
    決之附表記載不明確且換算方式有誤，請重啟再審詳細調查
    ，使氨水販售日期、規格數量、濃度、純水及用電量，詳為
    記載。(二)本件是高雄廠廠長袁士珍要求工會理事長霍曉初協
    助配合製造氨水，出售所得作員工之福利，並非霍曉初向袁
    士珍表示。於民國80年10月工會理監事定期會，理事長提案
    奉廠長袁士珍指示要求工會配合廠方製造氨水販售，而製造
    技術、廠房設計、土木基礎、機械設備、水電、儀表按裝、
    工安檢查、純水來源、重量過磅等，全部經費由廠方支付，
    工會只配合廠方即可，致全體理監事無異議而通過執行本案
    。廠房建造工程進行時廠長指示廠方管理、工程、工安衛生
    、政風、保二總隊高雄廠分隊等單位全力配合本案進行。工
    會有廠長袁士珍公然支持製造氨水，工會全然毫無想偷廠方
    氣氨的念頭，工會能做氨水18個月之久、113 車之多，氨水
    出售又必經廠方地磅及保二警衛看守大門。工會從氨水製造
    至出售如此順利，足證是廠長袁士珍公然支持，所以工會才
    能順利製造氨水販售。司法單位忽略是誰提供工會資源及竊
    取所用工具，前述因果過程有違反法常理原則，請重新調查
    本案，得使案情澄清。(三)原審判決認定：「由霍曉初佯向該
    廠廠長袁士珍表示，工會欲回收處理槽車時所排出之廢氣氨
    ，以防止空氣污染，並以該廢氣氨混合純水製造氨水出售，
    作為工會福利。」等語，實則係袁士珍要求霍曉初製造氨水
    。原判決又認定：「嗣李進雄為接通上開管線，乃向負責保
    管廠房管線不知情之陳啟文請教，陳啟文誤認已經合法核准
    ，乃予指點聯結之安全位置。」、「旋於設置回收設備時，
    私自與廠方之氣氨管線接通。」等語，則連陳啟文都誤認是
    合法才指點聯結管線位置，而被告又怎能認定係非法？另原
    判決認定：「上訴人等所設置之回收設備，雖可回收槽車之
    廢氣氨，但亦與台肥公司之氣氨管線相聯結，祇要打開氣閥
    ，即可取得台肥公司管線內之氣氨。」等語，惟犯罪位置，
    及設備、工具、來源，司法單位全未確查，說明是誰提供為
    犯罪使用。(四)台肥公司高雄廠廠區面積達17公頃，所有液氨
    管線均連通，為何廠方會提供工會製造氨水用之廠房設備？
    為何會設在租予中化公司液氨3 萬噸儲槽卸氨架旁？且此事
    乃廠長袁士珍指使工會理事長霍曉初製造氨水，以增加全廠
    員工福利，此外，台肥公司物料課長亦於庭上證明台肥氣氨
    絲毫未減！更有甚者，工會製造氨水長達18個月之久，在公
    然狀況下，如係偷竊台肥公司氣氨，台肥公司政風、保警人
    員全然不知情？而台肥公司管理、技術、物料、3 萬噸卸氨
    站等單位人員，也不知工會偷台肥液氨製造氨水嗎？以上種
    種疑點，均導向被告實係無辜、冤枉，並無犯罪之結論。(五)
    下列新事實新證據顯然證明原確定判決有誤：(1)工會販售氨
    水檢方提供氣氨換算數量不確實，為何2 車大於10車總量，
    而製造氨水所用的電及純水所用量，司法單位又忽略換算之
    總量及價值，犯案機具等是誰提供，無確實證據，有待重新
    調查。(2)台肥高雄廠廠長袁士珍指使工會理事長霍曉初執行
    本案，兩人是否別有隱情，為何霍曉初於本案發生時，未道
    出真相，至本案確定後始提出陳情書及自白書道出真相。(3)
    聲請人是受工會會議決議通過，並經理事長霍曉初指示參與
    本案，從未有私心，氨水所得亦依會計法規定入於工會帳戶
    ，未中飽私囊，今竟受判貪污重罪，天理何在？(4)情、理、
    法：聲請人受工會會議通過，理事長指示參與此案，全為員
    工福利，從無私利，受此重罪，情何以堪？那有受害者（廠
    方）提供犯案廠房、設備、工具、水電等給加害者（工會）
    ，來盜取自己的資產之理？犯罪事實之認定，應含犯罪行為
    時、日、處所、動機、目的、手段等斟酌，本案證據是否確
    實，尚欠明確，自難以擬制推測方法作為判斷之基礎。爰依
    刑事訴訟法第420 條第1 項第6 款規定，因發現確實之新證
    據，聲請人應受無罪、免訴、免刑或輕於原判決所認罪名之
    判決，提起本件再審，請裁定准予再審云云。
二、按因發見確實之新證據，足認受有罪判決之人應受無罪、免
    訴、免刑或輕於原判決所認罪名之判決者，固為刑事訴訟法
    第420 條第1 項第6 款所明定。惟所謂發見新證據，係指該
    證據當時已經存在，為法院及當事人所不及知，不及調查斟
    酌，至其後始行發見，且就證據本身形式上觀察，固不以絕
    對不須經過調查程序為條件，但必須顯然可認為足以動搖原
    有罪確定判決，而為受判決人無罪、免訴、免刑或輕於原判
    決所認罪名之判決者，即具有「顯然性」為限。
三、經查：
  (一)聲請人甲○○與共同被告胡鳳基、霍曉初、洪天慶、李進雄
    、陳啟文，均係任職於台肥公司之公務人員，共同竊取台肥
    公司高雄廠氣氨管線內之氣氨，業經最高法院判決依證人許
    文華、孫克捷、張良慶、童欽淇、廖文星之證詞及同案被告
    胡基鳳之供述，及台肥公司弊案調查報告，認為台肥公司高
    雄廠設置於舊卸氨站之產製氨水設備，其產銷予建豐公司之
    氨水，其原料即氨氣之來源，非回收自台肥公司或中化公司
    之槽車所產生之廢氣氨，乃是台肥公司廠方氣氨管線內之氣
    氨無疑。且除台肥公司本身進口之氣氨外，尚有由中化公司
    每月自外國進口液氨，託儲於台肥公司高雄廠3 萬噸貯槽，
    每月數量約1 萬5 千公噸，因此，縱或於貯槽內亦有中化公
    司託儲於台肥公司之液氨，惟亦尚有台肥公司高雄廠所有之
    液氨。原確定判決認聲請人與共同被告霍曉初等人，分別為
    公營事業台肥公司之管理員、保溫技術員領班、電焊技術員
    等，共同竊取台肥公司之氣氨，製造氨水，出售予不知情之
    建豐公司，認聲請人係觸犯修正前貪污治罪條例第4 條第1
    項第1 款之竊取公有財物罪，合先敘明。
  (二)上開聲請意旨所指，原確定判決認聲請人等竊取台肥公司有
    價所有氣氨，而混合純水製造氨水販售建豐公司，確有氨水
    113 車（換算成100%濃度氣氨共118,281.7 公斤），疑換算
    不明確有誤；且換算不成比例，氨水濃度、規格數量、出廠
    證日期，均未詳為記載，而製造氨水所使用之純水、電，同
    為有價物資，為何忽略純水、電來源價值多少？故原判決之
    附表記載不明確且換算方式有誤；且本件是高雄廠廠長袁士
    珍要求工會理事長霍曉初協助配合製造氨水，出售所得作員
    工之福利，而製造技術、廠房設計、土木基礎、機械設備、
    水電、儀表按裝、工安檢查、純水來源、重量過磅等，全部
    經費由廠方支付，工會只配合廠方即可，工會能做氨水18個
    月之久、113 車之多，氨水出售又必經廠方地磅及保二警衛
    看守大門，足證是廠長袁士珍公然支持；又本案犯罪位置，
    及設備、工具、來源，司法單位全未確查，說明是誰提供為
    犯罪使用；另原確定判決亦未兼顧情、理、法，請重啟再審
    詳細調查云云。然原確定判決依前開證人等之證詞及台肥公
    司弊案調查報告，檢察官、原審法官均履勘現場等事證，認
    共同被告胡鳳基承渠等之意，自80年12月10日起，視客戶之
    需要，每月約2 至10次，利用下班時間，開啟管線閥門，使
    廠方所有之氣氨，經由工會自行設置之管線，進入工會之氨
    水槽，混合純水，製成氨水。其中胡鳳基於81年9 月19日至
    10月22日請休假、病假期間，則由甲○○另囑李進雄，以相
    同方法，製造氨水11次（即81年9 月24日、26日、29日、30
    日及81年10月3 日、9 日、13日、15日、17日、21日、22
    日各1 次）。前後計自80年12月10日起，至82年6 月15日止
    ，連續以上開方法竊取廠方所有之氣氨共113 次（即每次1
    車），製成濃度不同之氨水，計竊得相當於百分之百濃度之
    氣氨共11萬8 千2 百81點17公斤，並分由胡鳳基或甲○○測
    量氨水濃度填寫出廠證，出售予不知情之建豐公司等情，業
    於理由中詳為闡明其認定之依據，聲請人並未提出任何確實
    之新證據，徒憑己意，請求重新調查氨水販售日期、規格數
    量、濃度、純水及用電量，與為何霍曉初於本案發生時，未
    道出真相，至本案確定後始提出陳情書及自白書道出真相等
    項，顯與刑事訴訟法第420 條第1 項第6 款規定，因發現確
    實之新證據，足認受有罪判決之人應受無罪、免訴、免刑或
    輕於原判決所認罪名之判決者之要件不符。至聲請人所提出
    之霍曉初陳情書、自白書，僅係霍曉初個人審判外之陳述，
    顯不足以動搖有罪確定判決，而為無罪、免訴、免刑，或輕
    於原判決所認罪名，即不具「顯然性」，亦難認係新事實新
    證據，而有再審之理由。綜上所述，聲請人所提之再審理由
    ，與刑事訴訟法第420 條第1 項第6 款規定發現確實之新證
    據之規定不符，自屬無理由，應予駁回。
四、據上論結，應依刑事訴訟法第434條第1項，裁定如主文。
中    華    民    國    98    年    6     月    11    日
                  刑事第九庭    審判長法  官  莊秋桃
                                      法  官  范惠瑩
                                      法  官  裕斗
以上正本證明與原本無異。
如不服本裁定應於送達後5 日內向本院提出抗告狀。
中    華    民    國    98    年    6     月    11    日
                                      書記官  張宗芳


司法院資訊處製作；財團法人民間司法改革基金會備份。
